【裁判字號】    97,上更(二),30
【裁判日期】    971001
【裁判案由】    確認債權不存在等
【裁判全文】
臺灣高等法院臺中分院民事判決        97年度上更(二)字第30號
上  訴  人  丙○○（即林玲華或游玲華）
上  訴  人  丁○○
前列二人共同
訴訟代理人  沈朝江律師
追加被告    乙○○
被上訴人    甲○○
訴訟代理人  黃秀惠律師
上列當事人間請求確認債權不存在等事件，上訴人對於民國95年
4月25日臺灣臺中地方法院93年度訴字第2682號第一審判決提起
上訴，經最高法院第二次發回更審，被上訴人並為訴之變更及追
加起訴，本院於97年9月17日言詞辯論終結，判決如下：
    主  文
上訴駁回。
確認台中縣豐原地政事務所民國九十六年豐登字第００九九三０
號收件，登記日期九十六年一月十九日，權利人乙○○，債務人
兼設定義務人游秋木（上訴人丙○○之被繼承人），就坐落台中
縣豐原市○○段二０四地號、二０九地號、二一一地號土地，應
有部分各為七百二十分之六十，所共同擔保設定本金最高限額新
台幣五百萬元之抵押債權不存在。追加被告乙○○應塗銷上開抵
押權。
第二審及發回前第三審之訴訟費用由上訴人負擔。變更及追加訴
訟費用由追加被告乙○○負擔。
    事實及理由
壹、程序方面：
一、按原告之訴於訴訟成立要件外，並須具備權利保護要件，而
    後始得請求法院為利己之本案判決，此項要件之存否，應以
    事實審言詞辯論終結時之狀態為準。所謂事實審言詞辯論，
    專指第一審或第二審之言詞辯論終結而言。如起訴當時權利
    保護要件存在，而言詞辯論終結時有欠缺者，法院仍應認原
    告之訴為無理由。反之，如起訴當時權利保護要件有欠缺，
    而言詞辯論終結時已存在者，法院仍應認原告之訴為有理由
    。關於權利保護必要之要件，其存在與否，不問當事人主張
    與否，法院應依職權調查並斟酌之。經查被上訴人於起訴時
    雖為坐落台中縣豐原市○○段第二０四、二０九、二一一地
    號土地應有部分各七百二十分之六十（下稱系爭土地）之共
    有人，各有應有部分七百二十分之三，然依土地登記謄本所
    載，系爭第二０四、二０九、二一一地號土地，於九十五年
    十一月十四日已分別移轉登記予訴外人吳秋萫、林輝煌、黃
    睿宇；二一一地號土地再於同年十一月二十七日移轉登記予
    訴外人陳思篤（見第三審卷附土地登記謄本），而變為非系
    爭土地之共有人，並欠缺權利保護之要件，然經最高法院發
    回更審後，被上訴人分別於97年7月17日、7月17日、7月26
    日以買賣為原因，再次各取得第二０四、二０九、二一一地
    號系爭土地之應有部分720之3、720之3、720之3權利，而成
    為系爭土地之共有人，並補正權利保護之要件，此有土地登
    記謄本在卷可稽（見本審卷一第34至39頁），是被上訴人提
    起本件確認訴訟，應認有即受確認判決之法律上利益，合先
    明。
二、次查上訴人丙○○於訴訟中將坐落臺中縣豐原市○○段二０
    四地號、二０九地號、二一一地號土地，應有部分各為七百
    二十分之六十，所共同擔保設定本金最高限額五百萬元之抵
    押債權及抵押權讓與予乙○○，並於97年1月19日登記在案
    ，有該土地登記謄本在卷可考（見本審卷第100至105頁），
    則被上訴人主張有民事訴訟法第466條第1項準用同法第255
    條第1項第4款所規定之因情事變更而以他項聲明代最初之聲
    明之情形，並將原訴（即原判決主文第二項）：「確認臺中
    縣豐原地政事務所民國八十七年豐登字第一二六五四０號收
    件，登記日期八十九年八月三日，權利人林鈴華即被告丙○
    ○，債務人兼設定義務人游秋木（被告丙○○之被繼承人）
    ，就坐落臺中縣豐原市○○段二０四地號、二０九地號、二
    一一地號土地，應有部分各為七百二十分之六十，所共同擔
    保設定本金最高限額五百萬元之抵押債權不存在。被告丙○
    ○應塗銷上開抵押權」，追加被告乙○○並為訴之變更為「
    確認台中縣豐原地政事務所民國九十六年豐登字第００九九
    三０號收件，登記日期九十六年一月十九日，權利人乙○○
    ，債務人兼設定義務人游秋木（上訴人丙○○之被繼承人）
    ，就坐落台中縣豐原市○○段二０四地號、二０九地號、二
    一一地號土地，應有部分各為七百二十分之六十，所共同擔
    保設定本金最高限額新台幣五百萬元之抵押債權不存在。追
    加被告乙○○應塗銷上開抵押權」，於法並無不合，應予准
    許。
貳、訴訟要旨：
一、被上訴人主張：伊對上訴人丙○○有新台幣（下同）五十萬
    元之本票債權，經聲請法院查封拍賣其被繼承人即訴外人游
    秋木所有坐落台中縣豐原市○○段第二０四、二０九、二一
    一地號土地應有部分各七百二十分之六十（下稱系爭土地）
    ，始發現系爭土地有上訴人丁○○於民國八十七年四月二十
    一日登記之最高限額八百萬元抵押權（下稱第一順位八百萬
    元抵押權或抵押債權）及丙○○於八十九年八月三日登記之
    最高限額五百萬元抵押權（下稱第二順位五百萬元抵押權或
    抵押債權）。上訴人與游秋木間並無債權債務關係存在，上
    開第一、第二順位抵押權為雙方通謀虛偽意思表示而設定，
    自屬無效。而伊為系爭土地共有人之一，系爭土地如經分割
    或依土地法第三十四條之一規定處分出賣，除經抵押權人同
    意外，該抵押權仍將存在於共有人分得之每筆土地上，將嚴
    重影響他共有人之權益，伊有即受確認判決之法律上利益，
    並得請求上訴人分別塗銷系爭抵押權登記。嗣上訴人丙○○
    於訴訟中竟將第二順位五百萬元抵押權讓與予追加被告乙○
    ○，亦屬通謀虛偽意思表示，亦應無效，爰為訴之變更及追
    加被告乙○○並請求(一)確認台中縣豐原地政事務所87年豐登
    字第108302號收件，登記日期87年04月21日，權利人丁○○
    ，債務人丙○○，設定義務人游秋木，就系爭土地應有部分
    各七百二十分之六十所設定之本金最高限額八百萬元抵押權
    所擔保之債權不存在，並命丁○○塗銷上開抵押權登記。(二)
    確認台中縣豐原地政事務所民國九十六年豐登字第００九九
    三０號收件，登記日期九十六年一月十九日，權利人乙○○
    ，（債務人丙○○為誤載），債務人兼設定義務人游秋木（
    上訴人丙○○之被繼承人），就坐落台中縣豐原市○○段二
    ０四地號、二０九地號、二一一地號土地，應有部分各為七
    百二十分之六十，所共同擔保設定本金最高限額新台幣五百
    萬元之抵押債權不存在，並命追加被告乙○○塗銷上開抵押
    權登記之判決等情，並求為駁回對造之上訴。
二、上訴人丙○○、丁○○則以：查丙○○養父游秋木生前向丁
    ○○陸續借款970萬元，而將本件系爭三筆土地設定最高限
    額800萬元，又游秋木並未清償上開970萬元借款。又丙○○
    本人向親朋好友乙○○、王林秋治、王豐茂、王仁助、張月
    釧總共借了約3,000萬元。又丙○○養父游秋木生前為了上
    開3,000萬元的債務，將系爭三筆土地設定500萬元的抵押權
    。是第一順位八百萬元抵押權及第二順位五百萬元抵押權均
    屬真正。嗣丙○○又具狀改稱：丙○○與丁○○債權經結算
    結果，丙○○尚積欠丁○○2,795萬元，有本票為憑等語，
    資為抗辯。並求為(一)廢棄原判決。(二)上開廢棄部分，被上訴
    人在第一審之訴駁回。(三)第一、二審及發回前第三審訴訟費
    用均由被上訴人負擔。
三、追加被告乙○○則以，不同意對造塗銷第二順位五百萬元抵
    押權登記等詞置辯。並請求駁回對造變更之訴。
參、法官協議兩造爭點整理：（見更二審卷第146反頁至第147頁
    ）
一、兩造不爭執事項：
  (一)臺中縣豐原地政事務所民國八十七年豐登字第一０八三０二
    號收件，登記日期八十七年四月二十一日，權利人丁○○，
    債務人丙○○，設定義務人游秋木（丙○○之被繼承人），
    就坐落臺中縣豐原市○○段二０四地號、二０九地號、二一
    一地號土地，應有部分各為七百二十分之六十，共同擔保設
    定本金最高限額新臺幣捌佰萬元之抵押債權。
  (二)臺中縣豐原地政事務所民國八十七年豐登字第一二六五四０
    號收件，登記日期八十九年八月三日，權利人林鈴華即丙○
    ○，債務人兼設定義務人游秋木（丙○○之被繼承人），就
    坐落臺中縣豐原市○○段二０四地號、二０九地號、二一一
    地號土地，應有部分各為七百二十分之六十，共同擔保設定
    本金最高限額五百萬元之抵押債權。嗣96年1月19日丙○○
    將該500萬元抵押債權讓與乙○○並辦妥抵押權登記。
二、兩造爭執事項：
    系爭第一順位八百萬元抵押債權及第二順位五百萬元抵押債
    權是否真正？
肆、得心證之理由：
一、被上訴人主張系爭第一順位八百萬元抵押權（含債權，下同
    ）及第二順位五百萬元抵押權（含債權，下同），均係上訴
    人丙○○、丁○○、追加被告乙○○及游秋木生前通謀虛偽
    意思表示所為，應屬無效，並應予塗銷該抵押權等情，然為
    上訴人及追加被告乙○○所否認，並辯稱系爭第一順位八百
    萬元抵押權及第二順位五百萬元抵押權，均屬真正云云，是
    本件首應審究者，厥為上開抵押權及債權是否真正？茲分述
    如下：
  (一)按消極確認之訴，依舉證責任分配之原則，應由被告負立證
    責任，最高法院28年上字第11號、19年上字第385號各著有
    判例可資參照。是本件被上訴人既主張系爭第一順位八百萬
    元抵押債權及第二順位五百萬元抵押債權，均不存在，依舉
    證責任之分配原則，應由上訴人丙○○、丁○○及追加被告
    乙○○負舉證之責。
  (二)有關第一順位八百萬元抵押債權部分：查上訴人雖提出丙○
    ○簽發如本審卷一第78至82頁本票十五張計790萬元為憑，
    然查該十五張本票欠缺發票日之必要記載事項（票據法第12
    0條規定參照），應屬無效票據，而無證據力。又上訴人所
    提原審96年度票字第4504號八張本票裁定書（見本審卷一第
    174頁），合計970萬元為證，惟按票據為無因證券，簽發票
    據之原因實有多端，非必因借貸關係始簽發，故簽發票據交
    付他人提領尚不足以證明與他人訂立借貸契約，貸款與他人
    而成立借貸關係（最高法院86年度台上字第2031號裁判參照
    ）。是上訴人所提原審96年度票字第4504號八張本票裁定書
    ，不足為憑。又上訴人雖提出原審97年度促字第28113號確
    定支付命令為據，然查該支付命令所憑證據，乃丙○○於95
    年1月25日簽發、票號0000000號、面額1,825萬元、受款人
    丁○○、到期日97年5月25日之本票乙紙，有該支付命令卷
    可稽（見本審卷二第19至23頁）。然揆諸上開說明，該張面
    額1,825萬元本票，尚不足為特定原因之證明，則該支付命
    令亦不足為憑。反之，被告丁○○曾於87年10月19日出具之
    切結書載明：「立切結書人丁○○自民國捌柒年肆月陸日起
    將游秋木土地所有權豐原市○○段二０四、二０八、二０九
    、二一一等四筆抵押設定登記，至今民國捌柒年拾月拾玖日
    立切結書人並沒有將錢付給游秋木、游玲華，因此立切結書
    人丁○○與游秋木、游玲華，債權、債務不存在，立切結書
    人願意無條件塗銷抵押權，恐空口無憑，特立此書為憑，並
    願放棄法律先訴抗辯權」，有該切結書乙紙為證（見一審卷
    一第54頁）；且丁○○亦於94年5月17日於一審審理時亦自
    承上開切結書簽名為其所親簽等詞在卷；另證人即代書陳夏
    蘭於94年7月26日一審審理時亦到庭結證稱：「當時被告游
    玲妃（即林玲華）、丁○○拿著提示的切結書和國稅局資料
    到我事務所找我，因為被告丁○○的抵押權原本約定有利息
    ，國稅局要課被告丁○○的利息所得稅，被告他們兩人（即
    丙○○，丁○○，下同）要求將系爭土地上的抵押權利息變
    更為無息。被告他們二人有跟我說他們二人之間並沒有借貸
    關係」。抑有進者，上訴人丙○○與丁○○間，迄今仍未提
    出借貸資金確切來源，供本院查核，是被上訴人主張游玲妃
    與丁○○間並無債權債務關係存在，渠等與訴外人游秋木通
    謀虛偽設定第一順位八百萬元抵押權事實，堪信為真實。按
    表意人與相對人通謀而為虛偽意思表示者，其意思表示無效
    ，民法第87條第1項前段定有明文。查丙○○與丁○○既通
    謀虛偽意思表示虛設第一順位八百萬元抵押權，則該抵押權
    應屬無效，上訴人丁○○並應塗銷該抵押權登記。
  (三)有關第二順位五百萬元抵押債權部分：查第二順位五百萬元
    抵押權讓與予追加被告乙○○之前，系爭土地謄本登載：「
    權利人林鈴華即丙○○，債務人兼設定義務人游秋木（即丙
    ○○之養父）」，業如前述，然查，卷附（見一審卷第146
    、147頁）臺中縣豐原市公所88年7月31日八八豐市民字第21
    191號函主旨謂：「台端（指游玲妃）申請八十九年度低收
    入，經臺中縣政府審核結果：核列二款低收入戶，不服提出
    陳情改列一款低收入戶案」，足認游玲妃89年度業經臺中縣
    政府核定為低收入戶。且丙○○87年度所得總額10,963元、
    88年度無所得資料、89年度所得總額210,000元、90年度無
    所得資料、91年度所得總額750元、92年度所得總額504元、
    93年度無所得資料，有丙○○財產所得調件明細表附卷可稽
    （見一審卷一證物袋），以游玲妃上開資力，焉能在第二順
    位抵押權最高限額500萬元之範圍內借款與訴外人游秋木？
    況游玲妃於95年1月25日具狀自承：「這些種種的支付長久
    以來都是養父（指訴外人游秋木）向親友借來的，只因為養
    父年紀大了，親友都說這樣以後怎麼還呢？他們提議說用游
    玲妃及游宛萍的名義將養父游秋木先生的名下持份土地設定
    下來，萬一游秋木先生往生了，就可以向游玲妃及游宛萍他
    們負責歸還了」（見一審卷二第90頁），是被上訴人主張訴
    外人游秋木與上訴人丙○○間並無債權債務關係存在，渠等
    通謀虛偽設定第二順位五百萬元抵押權之事實，堪信為真實
    。按表意人與相對人通謀而為虛偽意思表示者，其意思表示
    無效，民法第87條第1項前段定有明文。查丙○○與游秋木
    既通謀虛偽意思表示虛設第二順位五百萬元抵押權，則該抵
    押權應屬無效，是受讓該抵押權之追加被告乙○○，所受讓
    亦為無效抵押權。抑有進者，上訴人所提原審96年度票字第
    3596號本票裁定書（見本審卷一第91頁），雖記載追加被告
    乙○○持有丙○○簽發六張本票，面額計550萬元，然揆諸
    上開說明，亦該本票不足為丙○○與追加被告乙○○間借貸
    之證明。至上訴人所提原審97年度促字第28111號確定支付
    命令為據，然查該支付命令所憑證據，乃丙○○於95年1月
    15日簽發、票號0000000號、面額三百萬元、受款人被告乙
    ○○、到期日97年5月5日之本票乙紙，有該支付命令卷可稽
    （見本審卷二第14至18頁）。然揆諸上開說明，該張面額三
    百萬元本票，尚不足為特定原因之證明，則該支付命令亦不
    足為據。甚且上訴人丙○○與追加被告乙○○間，迄今仍未
    提出借貸資金確切來源，俾供本院查核，是被上訴人主張游
    玲妃與追加被告乙○○間並無債權債務關係存在，渠等通謀
    讓與第二順位五百萬元抵押權事實，亦堪認定，則追加被告
    乙○○應塗銷該抵押權登記。
伍、綜上所述，本件被上訴人主張系爭第一順位八百萬元抵押債
    權及第二順位五百萬元抵押債權，乃上訴人、游秋木、追加
    被告乙○○等間，通謀虛偽意思表示所為，均屬無效，上訴
    人丁○○及追加被告乙○○，並應塗銷該抵押權登記，為可
    採，上訴人及追加被告乙○○等所辯均為無可取。是則原審
    判如被上訴人之請求，且被上訴人變更上開聲明，並追加被
    告乙○○，於法並無不合。上訴意旨指摘原判決不當，求予
    廢棄改判，為無理由，應予駁回其上訴。
陸、本件事證已臻明確，兩造其餘攻擊或防禦方法及所提證據，
    均與本院心證之形成，不生影響，爰不一一再加以論述，併
    此明。
柒、據上論結，本件上訴為無理由，變更之訴有理由，依民事訴
    訟法第四百四十九條第一項、第七十八條、第八十五條第一
    項前段，判決如主文。
中    華    民    國    97    年    10    月    1     日
            民事第一庭    審判長法  官  吳 火 川
                                法  官  胡 景 彬
                                法  官  陳 繼 先
以上正本係照原本作成。
如對本判決上訴，須於收受判決送達後二十日內向本院提出上訴
書狀，其未表明上訴理由者，應於提出上訴後二十日內向本院提
出上訴理由書（須按他造人數附具繕本）。
上訴時應提出委任律師為訴訟代理人之委任狀。具有民事訴訟法
第四百六十六條之一第一項但書或第二項之情形為訴訟代理人者
，另應附具律師及格證書及釋明委任人與受任人有該條項所定關
係之釋明文書影本。
                                書記官  陳 三 軫
中    華    民    國    97    年    10    月    1     日
                                                      Ａ


司法院資訊處製作；財團法人民間司法改革基金會備份。
